臺灣士林地方法院民事判決
110年度簡上字第138號
上  訴  人  朱堅騰  
被 上訴 人  朱堅信  

上列當事人間請求返還不當得利事件，上訴人對於民國110年4月
28日本院士林簡易庭110年度士簡字第239號第一審判決，提起上
訴，本院於111年8月4日言詞辯論終結，判決如下：
    主  文
上訴駁回。
第二審訴訟費用由上訴人負擔。   
    事實及理由
一、上訴人主張：臺北市○○區○○段0○段0000○號建物（門牌號碼
    ：臺北市○○區○○街00巷0弄0號，下稱系爭房屋）及其坐落基
    地即同區段602-6、602-12地號土地（下合稱系爭土地，與
    系爭房屋合稱系爭房地），原為兩造共有，應有部分各2分
    之1。民國103年9月間，系爭房地周遭圍牆因老舊倒塌，致
    他人得任意進出，門、窗、鎖、裝潢皆遭破壞。上訴人先於
    103年9月10日以存證信函詢問被上訴人是否同意共同修繕，
    未獲被上訴人置理。上訴人只得於同年間自行雇工修理門、
    窗、玻璃及安裝防盜格柵以防止遊民入侵，嗣再進行衛浴設
    備、汙水管線等相關室內、外整修及更新圍牆工程，共支出
    修繕費用新臺幣（下同）995,390元。上述修繕，均屬維持
    系爭房地通常使用狀態之簡易修繕及保存行為，被上訴人為
    系爭房地共有人，應按其應有部分2分之1分擔費用，即應分
    擔497,695元。惟經催告，被上訴人未予理會。爰依民法第1
    79條、第822條第2項規定，擇一請求被上訴人再給付上訴人
    397,695元本息等語（原審判決命被上訴人給付100,000元本
    息部分，未據聲明上訴，不在本院審理範圍）。
二、被上訴人則以：上訴人應係與鄰地建商談妥合作條件，由鄰
    地建商無償為上訴人進行上述系爭房地修繕工程，伊爭執上
    訴人有支出任何修繕費用。上訴人所為上開修繕，已超出保
    存之必要性，顯非保存行為。上訴人係為個人私利而為修繕
    ，並以新建圍牆、設置大門等方式占用系爭房地而排除伊使
    用，實乃侵害伊對系爭房地共有權之行為。又系爭房地閒置
    已久，伊早有開發系爭土地之計畫，亦先後與上訴人進行系
    爭土地、系爭房屋之分割訴訟，上訴人違背伊之主觀意願進
    行修繕，核屬強迫得利，對伊而言實無任何利益可言，伊自
    得拒絕返還上訴人所主張之不當得利，上訴人上訴請求為無
    理由等語置辯。
三、原審判決：
(一)被上訴人應給付上訴人100,000元，及自110年1月12日起至
    清償日止，按年息5%計算之利息。
(二)就上訴人勝訴部分，各依職權、聲請為准、免假執行之宣
    告。
(三)駁回上訴人其餘之訴及假執行之聲請。
    上訴人就其敗訴部分不服，提起上訴，並聲明：
(一)原判決不利於上訴人之部分廢棄。
(二)被上訴人應再給付上訴人397,695元，及自起訴狀繕本送達
    翌日即110年1月12日起至清償日止，按年息5%計算之利息。
    被上訴人答辯聲明：上訴駁回。
四、兩造不爭執事項（本院卷第172至173頁，並由本院依卷證資
    料為文字修正）：
(一)系爭房地原為兩造共有，應有部分各2分之1。系爭房屋係訴
    外人即兩造父親朱清堅雇工於86年1月31日興建完成、同年5
    月10日取得使用執照，並設有長35.95米、高1.8米之預鑄水
    泥板材質之圍牆。
(二)103年9月9日，上訴人以存證信函表示被上訴人拒修系爭房
    地圍牆，致系爭房屋門、窗、鎖遭破壞，外人非法入侵，請
    被上訴人於文到7日內函覆是否同意合修圍牆，被上訴人收
    悉後並未回覆。嗣上訴人即於同年間在系爭房地周圍修建圍
    牆、設置門鎖等。修繕前照片及現狀照片如本院卷第84至11
    0頁所示。
(三)系爭房地於103年間修繕前後均無人居住，修繕前兩造都有
    鑰匙，修繕（包含換鎖）後僅上訴人有鑰匙，且為上訴人放
    置個人物品。106年9月18日，被上訴人以存證信函請上訴人
    於文到7日內交付系爭房地鑰匙；同年9月25日，上訴人以存
    證信函請被上訴人於文到7日內回覆是否同意分擔修築圍牆
    、房舍費用，費用確認付清，其即可當面交付鑰匙；直至10
    7年3月27日，上訴人始將系爭房地鑰匙交付被上訴人。
(四)108年5月30日，兩造於系爭土地之分割共有物事件達成訴訟
    上和解（案號：本院106年度重訴字第214號），經分割及重
    編地號，被上訴人分得分割後臺北市○○區○○段0○段00000地
    號土地，上訴人分得分割後同區段602-15地號土地。嗣被上
    訴人再就系爭房屋，提起分割共有物之訴，並請求上訴人拆
    除位於被上訴人所有602-6地號土地上之圍牆、鐵捲門及大
    門，經本院109年度訴字第1988號判決系爭房屋應予變價分
    割，上訴人應將上開圍牆、鐵捲門及大門拆除，上訴人不服
    ，提起上訴，目前繫屬於臺灣高等法院審理中（案號：111
    年度上易字第25號）。
五、茲就兩造協議簡化之爭點（本院卷第173頁）及本院判斷，
    析述如下：
(一)按共有物之簡易修繕及其他保存行為，得由各共有人單獨為
    之。共有物之管理費及其他負擔，除契約另有約定外，應由
    各共有人按其應有部分分擔之。共有人中之一人，就共有物
    之負擔為支付，而逾其所應分擔之部分者，對於其他共有人
    得按其各應分擔之部分，請求償還。為民法第820條第5項、
    第822條第1、2項所規定。又共有物之保存行為，係指保全
    共有物之本體或物上所存權利之維持現狀之行為，因屬為共
    有人之共同利益，故各共有人均得單獨為之（最高法院82年
    度台上字第841號判決意旨參照）。
(二)復按，無法律上之原因而受利益，致他人受損害者，應返還
    其利益。民法第179 條前段定有明文。而不當得利制度，旨
    在矯正及調整因財貨之損益變動而造成財貨不當移動之現象
    ，使之歸於公平合理之狀態，以維護財貨應有之歸屬狀態，
    俾法秩序所預定之財貨分配法則不致遭到破壞。一方於當事
    人間未有契約或其他債之關係之情形下，非以給付之意思支
    出費用而增益他人之財產，須致使他方受有利益，且因此形
    成財貨不當之移動、有失公平合理，而可認無法律上之原因
    者，始成立支出費用型或耗費型之不當得利，而得依民法第
    179條之規定向受益之他方請求返還利益（同院102年度台上
    字第930號、104年度台上字第86號判決意旨參照）。
(三)經查，系爭房屋興建時即為一層樓之鐵皮屋（本院卷第219
    頁），於103年間修繕前後均無人居住（見前揭四、㈢）。又
    上訴人自承，因為系爭房地圍牆老舊倒塌而為外人入侵，係
    為防止閒雜人員隨意闖入、亂丟垃圾而為修繕等語（原審卷
    第8至10頁）。且上訴人於103年9月9日以存證信函向被上訴
    人請求共同修繕時，亦僅請求被上訴人共同修繕圍牆，不及
    其他部分（見前揭四、㈡）。衡諸上情，既然兩造無居住使
    用系爭房地之需求，只要修繕圍牆，使外人不得入侵，即符
    合兩造共同利益；逾此範圍，未能認屬上訴人得單獨進行之
    簡易修繕及其他保存行為，仍應尊重被上訴人之意思、取得
    被上訴人同意，以兼顧被上訴人共有權益之保障。
(四)關於修繕圍牆部分，根據前開說明，自應以保全其本體、維
    持現狀為度。查系爭房地之圍牆，原為高1.8米之預鑄水泥
    板材質（見前揭四、㈠），根據上訴人修繕前之照片可知，
    該圍牆僅有部分區域毀壞倒塌，原圍牆之大門亦未損壞（本
    院卷第84、88、92頁），是上訴人得單獨為修繕及保存者，
    僅限就倒塌部分之圍牆進行修補，且無庸更換大門，即足使
    外人未得任意入侵。惟觀上訴人所提修繕項目及自行估價明
    細（原審卷第22至24頁）、修繕後之現狀照片（本院卷第86
    、94頁），上訴人係將原圍牆、圍牆地基、大門全數拆除，
    致衍生拆除原圍牆、圍牆地基及廢棄物清運、處理之無益全
    體共有人費用（見原審卷第22頁第㈢項），且上訴人另興建
    高2.4米之烤漆浪板圍籬，下設有混凝土防溢座，大門並更
    換為4.2米寬之鐵捲門、H型鋼門框及不銹鏽鐵門（含框、鎖
    ）（見原審卷第22、24頁第㈤項），亦超出簡易修繕及保存
    之必要範圍。縱以上訴人自行提供之估價金額為準（被上訴
    人爭執），上開新圍籬含混凝土防溢座之施作費用，合計僅
    210,900元（見原審卷第22頁第㈤項第(1)至(3)小項，36,000
    +82,500+92,400=210,900），再按原圍牆倒塌、未倒塌之比
    例，以及原圍牆高度1.8米、新圍籬高度2.4米之比例扣除原
    圍牆未倒塌部分（含地基）及超出原圍牆高度部分之費用支
    出等情，顯然不會超出原審所認定之簡易修繕及保存費用20
    0,000元，按應有部分比例計算，被上訴人分攤金額不超過1
    00,000元。因此，上訴人主張簡易修繕及保存費用為995,39
    0元，並依民法第822條第2項規定請求被上訴人除原審所命
    給付100,000元外，再給付397,695元，並無理由。
(五)承上所述，除修繕倒塌部分圍牆外，均非保全共有物本體或
    維持現狀之保存行為，或簡易修繕，自應得被上訴人同意方
    得為之。復參酌上訴人未徵得被上訴人同意逕自進行原審卷
    第22至24頁所列之修繕（包含換鎖）後，僅其個人持有更換
    後門鎖鑰匙，系爭房屋是用於放置其個人物品（見前揭四、
    ㈢），嗣被上訴人於106年起先後與上訴人進行系爭土地、系
    爭房屋之分割訴訟，並請求上訴人拆除占有其分得土地之新
    圍籬、鐵捲門及大門（見前揭四、㈣），可見上訴人係為自
    己利益而拆除原圍牆、地基全部暨進行相關屋內、外整修，
    包含修理門、窗、玻璃、安裝防盜格柵、更換衛浴設備、汙
    水管線、屋外作混凝土鋪面抹平、裝設鐵捲門、不鏽鋼鐵門
    （含框、鎖）、聘僱粗工搬移整理打掃，暨前述逾200,000
    元修繕費之新圍籬（含混凝土防溢座）施作等（見原審卷第
    22頁第㈠至㈥項，本院卷第90、94、98、102、106、110頁）
    ，除與被上訴人之主觀意願有悖，更與系爭房地自始使用狀
    況相異。雖上開修繕，對兩造共有之系爭房地有所增益，但
    上訴人未提出修繕費用支出憑證為佐，且該增益乃上訴人個
    人獨享，縱被上訴人於107年間另案訴請上訴人排除侵害等
    而於107年3月27日取得鑰匙（見原審卷第151頁勘驗筆錄）
    ，亦未見其客觀上有何享用之事實，反而與上訴人進行分割
    共有物之訴訟，甚至請求拆除。綜衡上述各情，縱上訴人有
    支出費用對系爭房地所為之增益，並無造成財貨不當地往被
    上訴人方移動而有失公平合理，被上訴人並未因此受有不當
    得利，是上訴人依民法第179條規定請求被上訴人再給付397
    ,695元，亦無理由。
六、綜上所述，上訴人依民法第179條、第822條第2項規定，請
    求被上訴人再給付397,695元本息，均無可採。原審判決駁
    回上訴人前開請求，核無不合，上訴意旨指摘原判決不當，
    求予廢棄，為無理由，應予駁回。
七、上訴人聲請鑑定系爭房地之修繕費用，及通知證人即兩造母
    親證述並無被上訴人所稱修繕係由建商無償提供等節（本院
    卷第171、174頁），經本院斟酌後，認與判決結論無涉而無
    調查必要。又本件事證已臻明確，兩造其餘攻擊或防禦方法
    及所用之證據，經本院斟酌後，認為均不足以影響本判決之
    結果，爰不逐一論列。
八、據上論結，本件上訴為無理由，依民事訴訟法第436 條之 1
    第3 項、第449 條第1 項、第78條，判決如主文。
中　　華　　民　　國　　111 　年　　8 　　月　　18　　日
            民事第四庭審判長  法  官  黃欣怡 
　
                              法  官  林大為
　
                              法  官  劉家昆 
以上正本係照原本作成。
本件判決不得上訴。
中　　華　　民　　國　　111 　年　　8  　 月　　18  　日
                              書記官  黎隆勝